臺灣高等法院民事判決　　　　　　　　 100年度重上字第77號
上　訴　人　宋春霞
　　　　　　李培燦
共　　　同
訴訟代理人　邱新福律師
被上訴人　　連建吉
　　　　　　曹翠珍
共　　　同
訴訟代理人　黃世芳律師
上列當事人間請求返還價金等事件，上訴人對於中華民國99年12
月8日臺灣臺北地方法院99年度重訴字第465號第一審判決提起上
訴，經本院於100年8月30日言詞辯論終結，判決如下：
   主      文
原判決所命上訴人應為給付超過新臺幣壹仟貳佰參拾肆萬玖仟捌
佰柒拾伍元及自民國九十九年三月二十五日起至清償日止按年息
百分之五計算之利息，併該部分假執行之宣告，暨訴訟費用之裁
判，均廢棄。
上開廢棄部分，被上訴人在第一審之訴及假執行之聲請均駁回。
其餘上訴駁回。
第一、二審訴訟費用，由上訴人負擔四分之三，餘由被上訴人負
擔。
    事實及理由
一、被上訴人主張：兩造於民國96年2月6日簽訂不動產買賣契約
    （下稱系爭契約），約定上訴人將臺北市○○路○段56號房
    屋一棟、久康街83號房屋一棟，以及坐落於臺北市○○區○
    ○段一小段987-17、987-18地號土地兩筆（下稱系爭土地）
    出售予被上訴人，約定總價為新台幣（下同）77,391,000元
    。被上訴人已於96年6月22日給付第一期買賣價金8,233,250
    元。按系爭土地為臺北縣政府（現已改制新北市政府，下仍
    稱臺北縣政府）所有，依系爭契約第3條第1款、第5條第1、
    4款之約定，應由上訴人向臺北縣政府承租、申購系爭土地
    ，取得土地所有權後，再將系爭土地所有權移轉登記予被上
    訴人或指定之人。而臺北縣政府業於96年10月26日函准上訴
    人承購系爭土地，詎上訴人竟未繳款承購，致迄今未完成移
    轉系爭土地所有權。被上訴人曾於97年12月4日具函催告上
    訴人履行未果，乃於98年10月2日委請律師發律師函限上訴
    人於10日內依約履行，但遭上訴人於10月13日回函拒絕，被
    上訴人乃於98年11月2日以律師函解除系爭買賣契約。契約
    既經解除，被上訴人自得請求上訴人返還其已受領之買賣價
    金8,233,250元及依系爭契約第7條約定給付買賣價金同額之
    違約金。為此，依民法第259條第1、2款規定及系爭契約第7
    條約定，訴請上訴人給付16,466,500元及其中8,233,250元
    自96年6月22日起，另8,233,250元自99年3月25日起，均至
    清償日止，按年息百分之五計算之利息等語。
二、上訴人則以：兩造間之合約名稱雖為買賣契約，實際上是合
    作契約，上訴人僅係配合之角色，實際主導之人為被上訴人
    。且依據系爭契約第8條第1、3項約定，向臺北縣政府申租
    、申購系爭土地、墊付補償金及申購價款均係被上訴人之義
    務，被上訴人迄今未辦理系爭土地之申租、申購手續，上訴
    人亦從未接獲被上訴人或其指定之地政士要求提供證件、用
    印，上訴人為免所受損害日益擴大，曾向臺北縣政府辦理申
    租、申購手續，惟台北縣政府財政局第00000000001號函所
    示之讓受價格明顯過高，被上訴人因無利可圖，於知悉上情
    後，即向上訴人表明無法亦無欲墊款，可見上訴人並無違約
    或遲延問題，被上訴人要求上訴人10日籌足款項並完成土地
    移轉，顯不相當，不生催告效力，其解除契約亦屬無效。縱
    認上訴人有如被上訴人所指違約情事，其請求給付之違約金
    高達8,233,250元，亦屬偏高，應予酌減等語置辯。
三、原審為被上訴人全部勝訴判決（惟其判決主文誤將勝訴總金
    額記載為16,446,500元，為顯然錯誤，宜由原判決裁定更正
    之），上訴人上訴，其聲明求為判決：(1)原判決廢棄；(2)被
    上訴人在第一審之訴及其假執行之聲請均駁回。被上訴人對
    上訴人之上訴，其答辯聲明求為判決駁回上訴。
四、以下為兩造不爭執之事項，應可信為真實：
（一）兩造於96年2月6日簽訂系爭不動產買賣契約，約定上訴人
      以總價77,391,000元出售臺北市○○路○段56號房屋一棟
      、久康街83號房屋一棟及系爭土地兩筆予被上訴人。
（二）系爭契約第7條約定：「本約一經簽立，甲、乙雙方均不
      得有反悔或不履行情事，否則以違約論。如甲方（即被上
      訴人）違約則乙方（即上訴人）得沒收甲方所所付款項，
      其已過戶於甲方名下之產權及移交甲方使用之不動產應即
      無條件歸還乙方，本約解除。若乙方違約，則乙方應將其
      所收款項於10日內加倍退還甲方，以為違約損害賠償，並
      負刑責。」。第8條約定：其他特約事項「(一)本約土地因
      係向台北縣政府申租、申購而來，且使用補償金及申購價
      款皆由甲方墊付，故乙方同意於本約土地移轉登記至其名
      下同時，併案辦理抵押權設定登記於甲方，以為甲方已付
      價金返還之擔保，並授權甲方指定之地政士代向縣府領取
      產權移轉證明書等移轉登記文件相關一切事宜。(三)本件申
      租、申購、移轉手續，由甲方指定之地政士辦理，乙方應
      配合提供證件、用印，若乙方未能於地政士通知後5日內
      配合辦理手續，即屬違約，願依第7條規定處理。」。
（三）被上訴人於96年6月22日給付買賣價金8,233,250元。
（四）被上訴人分別於97年12月4日、98年10月2日具函催告上訴
      人依約履行。
（五）被上訴人委請律師於98年11月2日以寰字第520號律師函解
      除系爭買賣契約，上訴人業已收受該函。
五、茲說明兩造之爭點及本院之判斷如下：
（一）被上訴人於98年11月2日以律師函解除系爭契約，是否可
      生解除契約效力？
 （1）按證人即系爭契約之仲介吳承弼於本院證稱：「李培燦欠
      縣政府租金7百多萬元，被縣政府告了很久無法處理，縣
      政府要求和解，李培燦找不到人代墊款項，他找我朋友姓
      翁談起這件事情，我朋友跟我談起這件事後帶我去李培燦
      家，李培燦問我要如何處理，希望找買主代墊款，包括租
      金和以後縣政府的買賣價格，差額再給李培燦，所以我透
      過盧文達和黃先生，拿縣政府96年1月4日的函給曹翠珍的
      先生黃先生看，希望他來代墊租金及承購款，．．．後來
      過了幾天，就打了系爭合約，詳細日期不記得，價金每坪
      52萬元，是依那邊區域新成屋當時的售價計算，買140多
      坪，共7千多萬元，當時被上訴人代墊租金，是由被上訴
      人拿繳款單去繳納的。．．．本件確實是李培燦找我以後
      ，我才去找被上訴人簽訂合約的。合約內容是我們去被上
      訴人公司他們打好字拿出來簽的，本件我只喝到3杯開水2
      杯咖啡，沒有拿到仲介費用」等語（見本院卷第128-129
      頁），再參以上訴人確於系爭契約簽訂日96年2月6日之前
      之95年10月5日即已向臺北縣政府提出申租及申購之申請
      等情，有陳情書在卷可參（見原審卷第45頁），足見系爭
      契約係上訴人為了解決其積欠臺北縣政府使用補償金之問
      題而主動找被上訴人，欲利用申租及申購系爭土地並出售
      給被上訴人之機會，賺取價差，始與被上訴人成立系爭契
      約，則兩造間之系爭契約確係買賣契約無誤，上訴人辯稱
      ：本件係被上訴人自仲介處得知上訴人可申租及申購系爭
      土地，始遊說、要約上訴人與其合作，完成購置系爭地手
      續，兩造間之契約應屬合作契約云云，不足採信。
 （2）次按系爭契約第3條第1項關於「價款給付第1期款」部分
      約定：「乙方（即上訴人）向臺北縣政府申租、申購本約
      土地、經核准承租、讓售並核發繳款書時，由甲方（即被
      上訴人）應即代墊繳納使用補償金及讓售價款，視為本約
      價款之一部份給付。」、第5條第1項約定：「乙方應將本
      買賣標的移轉登記（即過戶）及抵押權登記所需之書類、
      證明文件備齊，並蓋妥印鑑於第一期價款交付之同時，交
      由甲方指定之地政士，辦理產權移轉登記手續，並應隨時
      協助且提供辦理產權移轉登記之所需資料證件至甲方順利
      取得完整無瑕疵之產權時為止，．．．」、第8條第1項、
      第3項分別約定：「本約土地因係向臺北縣政府申租、申
      購而來，且使用補償金及申購價款皆由甲方墊付，故乙方
      同意於本約土地移轉登記至其名下同時，併案辦理抵押權
      設定登記於甲方，以為甲方已付價金返還之擔保，並授權
      甲方指定之地政士代向縣府領取產權移轉證明書等移轉登
      記文件相關一切事宜」及「本件申租、申購、移轉手續，
      由甲方指定之地政士辦理，乙方應配合提供證件、用印，
      若乙方未能於地政士通知後5日內配合辦理手續，即屬違
      約，願依第7條規定處理」等語，有被上訴人提出系爭契
      約書在卷可稽（見原審卷第8-10頁）。按上訴人係系爭土
      地之出賣人，自負有取得系爭土地所有權並移轉登記給被
      上訴人之義務，且上訴人始為系爭土地之占用戶，惟上訴
      人始有向臺北縣政府申租、申購系爭土地之權利或資格，
      被上訴人並無此權利或資格，且依前開系爭契約第3條第1
      項約定，有向臺北縣政府辦理申租申購之義務人是上訴人
      ，被上訴人僅有配合上訴人辦申租及申購而代墊使用補償
      金及讓售價款之義務而已。又上訴人在系爭契約簽訂前之
      95年10月5日即向臺北縣政府提出申租及申購系爭土地之
      申請，而臺北縣政府財政局96年10月26日北財產字第0960
      7094691號函，係以上訴人為受文者，其主旨係記載「有
      關『台端』申購已承租坐落臺北市○○區○○段1小段987
      之17及987之18地號等2筆縣有地土地案」等語，均可見上
      訴人確有向臺北縣政府提出承租及承購申請之義務無誤。
      雖兩造並約定辦理系爭土地之申租、申購及過戶手續應由
      被上訴人指定之代書辦理，然系爭土地申租、申購所需之
      使用補償金及申購價款既皆由被上訴人墊付，則被上訴人
      為保障其權利，與上訴人約定應由其指定之代書辦理，並
      無不合情理之處，尚難據而認被上訴人為系爭土地之申租
      、申購義務人，上訴人此部所辯，尚無可取。
 （3）又上訴人向臺北縣政府申租及申購系爭土地，經臺北縣政
      府函覆要求上訴人先繳清使用補償金8,233,250元並辦妥
      承租手續始可申請讓售，被上訴人乃於96年6月22日代墊
      8,233,250元繳清上訴人積欠之使用補償金，臺北縣政府
      始於96年10月26日函准上訴人承租並承購系爭土地，同意
      讓售價格為每平方公尺185,300元，要求上訴人於96年11
      月18日繳清，但上訴人並未依該函辦理，而係不斷就臺北
      縣政府之讓售價格提出陳情及質疑等情，有陳情書、收據
      及臺北縣政府財政局北財產字第00000000001號函在卷可
      參（見原審卷第13-14頁、第45頁），復為兩造所不爭執
      。上訴人雖辯稱：伊係配合被上訴人行事，本件未能價購
      原因係因臺北縣政府讓售價格過高，被上訴人認無利可圖
      ，始不願購買，不願代墊讓售款所致，伊並無違約行為等
      語，惟按向臺北縣政府申租及申購之義務人係上訴人，且
      兩造間係買賣契約關係，業如前述，被上訴人自僅在買賣
      價金範圍內負代墊協力義務，逾買賣價金範圍部分，被上
      訴人尚無代墊義務，不論臺北縣政府讓售價格多寡，被上
      訴人基於系爭契約之約定，均可以約定買賣總價77,391,0
      00元取得系爭土地，反之上訴人若依臺北縣政府讓售價格
      履約，須支付土地價款91,167,600元，逾其所能取得買賣
      價款77,391,000元甚多，不僅無利可圖，還會倒賠13,776
      ,600元，足見被上訴人主張本件應係上訴人不願向台北縣
      政府承購所致，應可採信，則本件系爭契約之未履行，自
      屬可歸責於上訴人無疑，上訴人前開所辯，核與常情相左
      ，尚難採信。
 （4）上訴人另辯稱：臺北縣政府就鄰近之土地均以低於公告土
      地現值價格讓受與各該土地承租人，然系爭土地卻以96年
      公告現值之2.02倍天價讓售予上訴人，本件實係臺北縣政
      府財政局人員違法濫權加害上訴人，上訴人並無可歸責之
      事由等語。然查：本件臺北縣政府財政局人員是否有違法
      濫權，核與被上訴人無關，而臺北縣政府就系爭土地之出
      售價格本有斟酌決定權限，況系爭契約簽署時，臺北縣政
      府尚未同意上訴人之申購等情，既為兩造所明知，兩造仍
      願以定額買賣總價成交，而未於契約內就上訴人向臺北縣
      政府承購價格另為約定，上訴人自應負臺北縣政府之讓售
      價格超過預期之風險，不得以臺北縣政府同意讓售價格過
      高，作為拒絕履約之正當理由。故而，上訴人以臺北縣政
      府同意讓售價格超出預期為由，辯稱其不履約有不可歸責
      事由云云，顯不足採。
 （5）又按給付無確定期限者，債務人於債權人得請求給付時，
      經其催告而未為給付，自受催告時起，負遲延責任；其經
      債權人起訴而送達訴狀，或依督促程序送達支付命令，或
      為其他相類之行為者，與催告有同一之效力；前項催告定
      有期限者，債務人自期限屆滿時起負遲延責任；契約當事
      人得定相當期限催告其履行，如於期限內不履行時，得解
      除契約，民法第229條第2、3項、同法第234條、第254條
      分別定有明文。本件上訴人未依約履行，被上訴人分別於
      97年12月4日、98年10月2日具函催告上訴人履行外，因上
      訴人未履行而於98年11月2日發律師函解除系爭買賣契約
      等情，有存證信函及律師函在卷可稽（見審卷第15-24頁
      ），按被上訴人於97年12月4日所發存證信函，係催告履
      行否則將依系爭契約第7條約定主張並要求上訴人負違約
      責任等語，上訴人收受後並未履行，自應負遲延責任。被
      上訴人於98年10月2日函催上訴人履行，上訴人於收受該
      函後即於10月13日回函拒絕，被上訴人始於98年11月2日
      始以律師函向上訴人解除系爭契約，距催告已近一個月，
      應可認業已經過相當期限，被上訴人之解約，核符民法第
      254條規定，自屬有效，上訴人辯稱97年12月4日函僅要求
      上訴人說明並非催告履行，且被上訴人於98年10月2日催
      告要求上訴人10日籌足款項並完成土地移轉，顯不相當，
      不生催告效力，解除契約不合法云云，洵屬無據。
（二）被上訴人請求返還96年6月22日給付第一期價金8,233,250
      元，是否有理由？
 （1）按契約解除時，當事人雙方回復原狀之義務，除法律另有
      規定或契約另有訂定外，依下列之規定：一由他方所受領
      之給付物，應返還之；二受領之給付為金錢者，應附加自
      受領時起之利息償還之，民法第259條第1、2款分別定有
      明文。
 （2）本件被上訴人於96年6月22日給付買賣價金8,233,250元，
      且系爭契約業經合法解除在案，前如前述，上訴人自有返
      還受領之買賣價金8,233,250元，並附加自受領時即96年6
      月22日時起利息之義務。
（三）被上訴人依系爭契約第7條約定，請求上訴人給付違約金
      8,233,250元，是否有理由？
 （1）按系爭契約第7條約定，兩造於簽約後，不得有不履行情
      事，否則以違約論，如上訴人違約，則上訴人應將其所收
      款項於10日內加倍退還被上訴人，以為違約損害賠償。本
      件係因可歸責於上訴人之事由，致契約解除等情，業如前
      述，則被上訴人依系爭契約第7條約定，請求上訴人給付
      違約金，於法有據，應甚明確。
 （2）次按約定之違約金額過高者，法院得減至相當之數額，民
      法第252條定有明文，而違約金之約定是否過高，應依一
      般客觀事實、社會經濟狀況、當事人實際上所受損害等為
      衡量標準。按系爭契約之買賣價格係以該區域當時新成屋
      之售價預估而得，兩造均認為該價格合理，且上訴人透過
      仲介吳承弼將系爭土地賣予被上訴人，係希望解決積欠台
      北縣政府用補償費並賺取價差等情，業據證人吳承弼於本
      院證述明確（見本院卷第129頁），足見兩造簽約時預期
      台北縣政府之讓售價格應在系爭契約之買賣總價之下，否
      則上訴人即無利可圖，事後台北縣政府同意讓售價格高出
      系爭契約之買賣總價，實出乎兩造之預期，雖上訴人因此
      不履行契約，難謂有正當理由而不可歸責，但其可責性實
      屬不高，再參以被上訴人僅支付買賣價金8,233,250元，
      尚無其他大損害等情狀，認兩造前開約定之違約金額8,23
      3,250元尚屬過高，應酌減至二分之一即4,116,625元為適
      當。從而，被上訴人依系爭契約第7條約定，請求上訴人
      給付違約金在4,116,625元及自起訴狀繕本送達翌日即99
      年3月25日起之法定遲延利息之範圍內為有理由，逾此部
      分請求，尚屬無據。
六、綜上所述，被上訴人請求上訴人給付12,349,875元，及其中
    8,233,250元自96年6月22日起，另4,116,625元自99年3月25
    日起，均至清償日止，按年息百分之五計算之利息部分，為
    有理由，逾此部分之請求，於法無據。原審就上開請求無理
    由部分，為被上訴人勝訴判決，並為假執行之宣告，尚有未
    洽。上訴意旨指摘為不當，求予廢棄改判，為有理由，爰予
    以廢棄改判如主文第二項所示。至於上開應准許部分，原審
    判決命上訴人如數給付，並為准免假執行之宣告，經核並無
    違誤，上訴意旨聲明廢棄，為無理由，應駁回其上訴。
七、本件事證已明，上訴人聲請鑑定系爭土地市價為何及向台北
    縣政府調取上訴人申租及申購系爭土地之案卷，核無必要，
    應併予駁回，兩造其餘攻擊防禦方法，經審酌結果，核與本
    判決之結論並無影響，爰不予以一一論述，併予敘明。
八、據上論結，本件上訴為一部有理由、一部無理由。依民事訴
    訟法第449條第1項、第450條、第79條，判決如主文。
中    華    民    國   100    年    9     月    13    日
                    民事第九庭
                        審判長法  官  黃熙嫣
                              法  官  曾部倫
                              法  官  李國增
正本係照原本作成。
如不服本判決，應於收受送達後20日內向本院提出上訴書狀，其
未表明上訴理由者，應於提出上訴後20日內向本院補提理由書狀
（均須按他造當事人之人數附繕本）上訴時應提出委任律師或具
有律師資格之人之委任狀；委任有律師資格者，另應附具律師資
格證書及釋明委任人與受任人有民事訴訟法第466條之1第1項但
書或第2項（詳附註）所定關係之釋明文書影本。如委任律師提
起上訴者，應一併繳納上訴審裁判費。
中    華    民    國   100    年    9     月    14    日
                              書記官 李佳樺
附註：
民事訴訟法第466條之1（第1項、第2項）：
對於第二審判決上訴，上訴人應委任律師為訴訟代理人。但上訴
人或其他法定代理人具有律師資格者，不在此限。
上訴人之配偶、三親等內之血親、二親等內之姻親，或上訴人為
法人、中央或地方機關時，其所屬專任人員具有律師資格並經法
院認為適當者，亦得為第三審訴訟代理人。